臺灣高等法院臺中分院刑事判決　　　　　　　　　九十一年度上更(一)字第一九號
　　上　訴　人
　　即　自訴人　丙○○
　　自訴代理人　乙○○
　　上　訴　人
　　即　被　告　甲○○
右上訴人因業務過失致死案件，不服臺灣南投地方法院八十七年度交自字第一號中華
民國八十七年九月二十四日第一審判決（併辦案號臺灣南投地方法院檢察署八十七年
度偵字第八八七號），提起上訴，經最高法院發回更審，本院判決如左：
    主      文
原判決撤銷。
甲○○從事業務之人，因業務上之過失致人於死，處有期徒刑陸月，如易科罰金，以
參佰元折算一日。
    事      實
一、甲○○係受僱於慶威通運股份有限公司擔任司機，係屬從事駕駛業務之人。其於
    民國（下同）八十六年二月二十四日上午十時十五分許，駕駛車號ＸＸ─五一七
    號營業大客車，沿南投縣竹山鎮○○路由集集鎮往竹山鎮方向行駛，途經該路一
    段社高寮高幹一五０號電線桿前一八．二公尺處時，本應注意車前狀況，並隨時
    採取必要之安全措施，在行經彎道時，應減速慢行，作隨時停車之準備，及在劃
    有行車分向限制線之路段，不得駛入來車道之車道內，依當時情況，其並無不能
    注意之情事存在，而應注意並能注意，竟疏未注意車前狀況減速慢行並跨越道路
    分向線行駛，適有陳惠娥所駕駛之車號ＲＨ─二八一七號自小客車對向駛至，甲
    ○○因而閃避不及，撞及該陳惠娥所駕駛之自小客車，致陳惠娥胸腹腔撞傷內出
    血，經送醫急救後於同日下午一時四十五分急救無效死亡。
二、案經自訴人提起自訴及臺灣南投地方法院檢察署檢察官移送併案審理。
    理      由
一、訊據被告甲○○，對於其在前揭時地駕駛車號ＸＸ─五一七號營業大客車與被害
    人陳惠娥所駕駛之車號ＲＨ─二八一七號自用小客車發生擦撞肇事之事實，固坦
    承不諱，惟否認伊駕車有過失，辯稱：當時係因被害人陳惠娥所駕駛之自用小客
    車蛇行並跨越道路分向線侵入來車道，因而撞及伊所駕駛之營業大客車，伊當時
    係在自己車道內行駛，並未跨越道路分向線，亦未超速行駛云云。經查：
　(一)本件行車肇事發生之原因，依相驗卷內所附之南投縣警察局道路交通報告表現場
    圖對照現場照片而觀之，肇事地點係雙向二車道，道路中央劃有行車分向線，兩
    車撞擊後被害人所駕駛之自用小客車之前端安全板及左前輪，散落在道路分向線
    之中間處，被害人自用小客車之左前方、左前側包括車門全毀，而被告所駕駛營
    業大客車之左前側車燈旁之安全桿、葉子板及左前輪之輪弧、司機座位前之擋風
    玻璃等處均有受撞之痕跡。並由被害人所駕駛之自小客車之保險桿外殼（見相字
    卷第一０五頁照片）觀之，該保險桿外殼上有由淺而深之擦痕，以致該保險桿外
    殼斷裂，顯見係被害人所駕駛自用小客車之左前方與被告營業大客車之左前角處
    發生撞擊，然後兩車在高速行駛之衝力撞擊下，造成自用小客車之左前輪脫落，
    車身打轉而滑至路旁（若僅係擦撞，則營業大客車之擋風玻璃及其前端之葉子板
    不會破裂）。而由上開跡證顯示兩車係在道路分向線處附近發生撞擊無訛。
　(二)進而本件肇事過失責任之歸屬，厥應以查明究竟何人駕車侵入對向車道造成撞擊
    ，以為論斷之依據。本件行車事故經送往臺灣省南投縣區車輛行車事故鑑定委員
    會鑑定，其鑑定結果認為：警繪現場圖示，肇事後現場往竹山方向（即被告車行
    方向）留有長四．五公尺之單輪煞車痕一條，及長一０．五公尺雙輪煞車痕一條
    ，其起點距中心分向線分別為三．一公尺及０．九五公尺。因雙方對於上開營業
    大客車所遺留之煞車痕跡認定各執一詞，又肇事後一方當事人已死亡，無其他證
    詞可稽，無法明確鑑定。惟若該煞車痕為營業大客車左後輪所留，則依履勘情形
    ，其終點距路邊一．七公尺加其車寬二．六公尺（鑑定書誤載為二．八公尺），
    該車右後車輪可能已在路旁（惟案件第八頁背面之照片無痕跡顯示）。惟依現場
    路況、煞車痕之走向及兩車車損情形之研判，認為營業大客車行經彎道跨越中心
    分向線行駛，影響對向車道行進之車輛，致兩車閃避不及而撞及肇事之可能性較
    大（見相驗卷第六十七頁至六十九頁該會八十六年四月十七日投鑑字第八六０
    七六號函所附鑑定意見書）。然而本件經送往臺灣省車輛行車事故覆議鑑定委員
    會覆議結果則認為：陳惠娥駕駛自用小客車跨越中心線行駛，遇狀況欲駛回本車
    道時擦撞對向行駛之艾（被告）大客車，為肇事原因。其認定之理由為：依據
    本案車損狀況陳車車頭與車身左側車損係有角度之斜向撞擊損毀痕跡，艾車車頭
    左前角之車損係為正撞。依據車禍肇事現場散落物（水漬、機件），本件車禍
    撞及點在艾車車道。依據現場煞車痕是事故發生時產生，非事故發生前即產生
    ，因此說明撞擊時艾車在本車道直行（見相驗卷第八十九頁該會八十六年十月二
    十九日交覆字第八六０八九一號函所附覆議意見書）。前後二者對於肇事兩車之
    撞擊點及撞擊之角度均有所不同，惟本院經研判卷附資料，認依據卷附照片所
    示，被害人自用小客車撞擊後所掉落之左前輪、安全桿等物件及水漬，係散落在
    道路中心線處，至於其他塑膠殘片雖散落在被告車行車道上，然應係被告之營業
    大客車於肇事後駛向路旁而帶落之物件，並非在肇事撞擊點掉落之殘片。因此不
    能依撞擊後被大客車帶往其車道上之塑膠殘片係散落在被告之車行車道上，即認
    定撞擊點係在被告車行車道上。由相驗卷所附照片（第一０四頁、一０六頁）
    顯示，被害人掉落之左前輪內側輪圈框有被刮撞毀之痕跡，係由內向外撞擊，其
    外側輪圈蓋則無毀損，顯見被害人肇事當時之方向盤並未向右打，其左前輪係在
    受撞後，大客車之輪弧勾住自用小客車之左前輪內側，拉扯之下而掉落。換言之
    ，若被害人係越線行駛，於肇事當時欲向右轉回其自己之車道，則其方向盤應係
    向右轉，其左前輪受撞之位置應係外側之輪圈蓋位置。因此上開覆議委員會認定
    被害人肇事當時跨越中心線行駛，遇狀況欲駛回本車道時擦撞對向行駛之被告大
    客車等情並非確實，證人即覆議委員會之委員張漢威就此部分之證述，亦非可採
    。又前開覆議意見認為現場圖所示之煞車痕係被告營業大客車之左後輪之煞車
    痕，其認定之依據係以若該煞車痕係營業大客車之右後輪所造成，則從其煞車痕
    末端起至其停車後左後輪之位置，其距離僅三．四五公尺，除非大客車橫移，否
    則無法達成該項結果（見相驗卷一三○頁）。然查本件相驗卷內所附之南投縣警
    察局道路交通報告表現場圖所載之煞車痕末端至道路中心線處為二．三公尺，自
    道路中心線至大客車停止時左後車輪之距離為一五．一公尺，而如煞車痕末端起
    至其停車後左後輪之位置之距離僅為三．四五公尺，則不可能依現場圖所示接合
    成為一三角形，其正確之長度應為一三．四五公尺，而非三．四五公尺，始符常
    理，此有台灣省車輛行車事故覆議鑑定委員會所繪製之交通事故現場正確比例圖
    在卷可稽（見原審卷第五七頁），因此，該現場圖所載三．四五之距離應係錯誤
    ，覆議委員會據此錯誤之數據以為論斷，自屬錯誤之論斷，不足以採信。雖現場
    圖上所記載之道路中心線至大客車停止時左後車輪之距離（一五．一公尺）與現
    場圖上所繪之直線長度依比例尺換算後之結果有所不符，然證人即繪製現場圖之
    員警丁○○於本院證稱：報告表所記載掉落物及煞車痕的距離都是經過測量後所
    記載的長度，都是正確的，但是因為情形比較急迫所以沒有按照報告表的比例尺
    換算的長度來記載在報告表上面，另外依照肇事現場的真正長度如果換算報告表
    的比例尺來作報告表這肇事現場圖無法製作，因為會超過報告表比例圖面太多，
    也沒有辦法製作，所以這個現場圖報告表不能用比例尺來換算距離‧‧‧十五點
    一公尺是在現場測量後所記載的，是正確無誤的等語（見本院更(一)審卷第三七、
    三八頁），是尚難以現場圖上記載道路中心線至大客車停止時左後車輪之距離（
    一五．一公尺）與比例尺換算之結果不符即認此部分之記載及上開推論有所違誤
    。若本件現場圖所示之煞車痕係被告大客車之右後輪所造成，則其肇事後至停
    車位置達一三．四五公尺之距離，仍然可以達成，本件迭經鑑定委員會及檢察官
    至現場履勘，未就此點予以斟酌，其所勘驗之結果自有差池，自不能遽以採信。
    又假設本件現場所留之煞車痕若係被告大客車之右後輪所造成，則依現場圖所
    示，該煞車痕之走向係自道路中心線斜向路旁右偏，顯示被告大客車肇事時其車
    輛係向右斜行，再加以被告大客車車身上開寬度，依此計算當時被告大客車之位
    置，剛好左前輪跨越部分道路中心線，而與被害人之自用小客車相撞，是本件前
    開臺灣省南投縣區車輛行車事故鑑定委員會鑑定之結果，應可得合理之解釋。再
    由該煞車痕係斜向路旁右偏，且現場僅留有一條煞車痕，而依上所述被害人當時
    方向盤又非向右打等情觀之，益足徵事故發生當時應係被告超過道路中心線行駛
    見被害人車輛對向前來，欲閃避而向右急轉，致左輪騰空，方僅留有一條向右偏
    之煞車痕，此亦與被告於本院所稱：「當時我因為要閃被害人即緊急向右打方向
    盤，另外一邊車輪可能就浮起來，沒有留下煞車痕」等語（見本院更(一)審卷第三
    九頁）相符，故該煞車痕應為右後輪所留下甚明。又因被告閃避向右急轉，左輪
    騰空結果，兩車撞擊後，被害人自用小客車左前輪等掉落物，分佈在被告左後輪
    位置，即不可能為騰空之左後輪輾壓，故照片（見相驗卷八頁至十頁）並無上開
    掉落物輾壓之痕跡亦明，則上開南投區車輛行車事故鑑定委員會鑑定意見就此部
    認定意見以為應被輾壓情形與常情尚有未合。再參諸證人張傅結於本院先後到庭
    證稱被害人於送醫途中曾告訴伊被告有越過分向道而撞擊被害人等語（見本院上
    訴卷第三十三頁及更(一)審卷第三九頁），顯見被告當時確實越過道路中心線行駛
    無疑。又在肇事地點前方約三十公尺處有一微彎道，此有卷附之照片可稽，並
    有台灣省南投縣區車輛行車事故鑑定委員會鑑定報告書可查，並由本件被告之煞
    車痕長約十一點二公尺，依一般公路汽車煞車距離、行車速度對照表之記載，被
    告於肇事時之行車速度為四十五公里，其於肇事前之速度應更快於此，顯示被告
    於行經該處彎道並未減速慢行，做隨時停車之準備。綜合上開說明，本件行車肇
    事之原因，應係被告駕駛營業大客車未注意車前狀況，減速慢行，而行經彎道跨
    越中心分向線行駛，影響對向車道行進之車輛，致兩車閃避不及而撞及被害人所
    駕駛之自用小客車，被告自有過失。
　(三)此外本件行車事故亦經南投縣警察局作成道路交通事故調查報告表及現場照片十
    四幀附於相驗卷內可稽，而被害人陳惠娥確因本件車禍死亡，亦經臺灣南投地方
    法院檢察署檢察官督同法醫到場相驗屬實，製有相驗筆錄、驗斷書、相驗屍體証
    明書附於相驗卷內足憑。按駕駛汽車應注意車前狀況，並隨時採取必要之安全措
    施，在行經彎道時，應減速慢行，作隨時停車之準備，及在劃有行車分向限制線
    之路段，不得駛入來車道之車道內，道路交通安全規則第九十三條第一項第四款
    、第九十四條第三項、第九十七條第二款均定有明文，被告駕車自應注意上述道
    路交通安全規定，且本件依南投縣警察局道路交通事故調查報告表所載，肇事路
    段當時天候為晴天，路面乾燥無缺陷狀況，被告並無不能注意情事，竟疏不注意
    減速行駛（被告警、偵訊自承當時車速為時速四十至五０公里），因而肇禍致人
    死亡，被告自應負過失之責任，且其過失行為與被害人之死亡間有相當因果關係
    ，被告所辯各節，尚不足採，本件事證明確，被告犯行堪以認定。
二、核被告所為，係犯刑法第二百七十六條第二項之業務上過失致死罪。原判決認被
    告罪證明確，予以論罪科刑，固非無見，惟被害人陳惠娥經送往南雲醫院急救時
    尚有生命跡象，嗣於同日下午一時四十五分方急救無效死亡，有南雲醫院九十一
    年二月四日南雲醫字第０三七號函在卷可稽（見本院更(一)審卷第廿四頁），且被
    害人於送醫途中尚與證人張傅結對話，亦據證人張傅結證述在卷（見本院上訴卷
    第三三頁反面及更(一)審卷第十八頁），是原判決認定被害人係當場死亡，尚有未
    洽，被告上訴意旨否認犯罪，及自訴人認原審判刑過輕，雖無理由，然原判決既
    有上開可議之處，即屬無可維持，自應由本院予以撤銷改判。爰審酌被告過失之
    程度、駕車肇事之情節，事後未與被害人家屬和解，一再飾詞卸責，態度並非良
    好等一切情狀，量處如主文第二項所示之刑。又被告行為後，刑法第四十一條業
    於九十年一月四日修正，同年月十日經總統公布，已於同年月十二日生效，修正
    後之刑法第四十一條第一項前段規定：「犯最重本刑為五年以下有期徒刑以下之
    罪，而受六個月以下有期徒刑或拘役之宣告，因身體、教育、職業、家庭之關係
    或其他正當事由，執行顯有困難者，得以一元以上三元以下折算一日，易科罰金
    。」比較新舊法之結果，以修正後規定有利於被告，而依刑法第二條第一項前段
    之規定適用裁判時之規定，並諭知易科罰金之折算標準。
據上論結，應依刑事訴訟法第三百六十九條第一項前段、第三百六十四條、第二百九
十九條第一項前段，刑法第二百七十六條第二項、第二條第一項前段、第四十一條第
一項前段，罰金罰鍰提高標準條例第一條前段，第二條，判決如主文。
中      華      民      國      九十一  年      五      月      廿一    日
                                臺灣高等法院臺中分院刑事第一庭
                                      審判長法  官　陳　紀  綱
                                            法  官　陳　登　源
                                            法　官  蕭  錦  鍾
右正本證明與原本無異。
如不服本判決應於收受送達後十日內向本院提出上訴書狀，其未敘述上訴之理由者並
得於提起上訴後十日內向本院補提理由書（均須按他造當事人之人數附繕本）。
                                            書記官  蘇  昭  文
中      華      民      國      九十一  年      五      月      廿二    日
刑法第二百七十六條第二項
從事業務之人，因業務上之過失犯前項之罪者，處五年以下有期徒刑或拘役，得併科
三千元以下罰金。
                                                                        Ａ
